【裁判字號】    90,易,345
【裁判日期】    900330
【裁判案由】    偽造文書
【裁判全文】
臺灣臺中地方法院刑事判決                            九十年度易字第三四五號
    公  訴  人  台灣台中地方法院檢察署檢察官
    被      告  甲○○
    選任辯護人  周春霖律師
    被      告  庚○○
    選任辯護人  徐湘生律師
右列被告等因偽造文書案件，經檢察官提起公訴（八十八年度偵字第二二五九七號）
，本院判決如左：
    主  文
甲○○、庚○○均無罪。
    理  由
一、公訴意旨略以：被告甲○○、庚○○分別係台中縣財團法人大里仁愛綜合醫院及
    國軍台中總醫院負責辦理外勞健檢作業之醫生，均為從事業務之人。其等均明知
    外勞健檢之複檢，醫院應派員在場監督，以防弊端，體檢醫院不得接受受檢者事
    先帶來的糞便檢體，且作身體檢查前，應確實核對受檢者身分證件及照片等規定
    ，是受檢外勞應親赴健檢醫院，並於監督下採樣健檢及複檢。詎大里仁愛綜合醫
    院及國軍台中總醫院分別於民國（下同）八十七年十一月二十四日及八十七年九
    月二十九日，辦理外勞「DURANA JULIET ARGUELLES」及「PRAKOBSRI SURAPHONG
    」二人健檢之複檢時，竟由僱用該外勞之僱主或其所指派之人辛○○及己○○，
    將該外勞複檢時所需之檢體，直接以郵寄方式辦理，而未在醫院現場採樣，即分
    別由被告甲○○、庚○○在其業務上開立之診斷證明書上偽填診斷日期、門診日
    期各為八十七年十一月二十四日及八十七年九月二十九日，並交付行使，自足以
    生損害於公眾及他人，因認被告二人分別涉有刑法第二百十六條、第二百十五條
    之行使業務上登載不實罪嫌云云。
二、按犯罪事實應依證據認定之，無證據不得推定其犯罪事實；又不能證明被告犯罪
    者，應諭知無罪之判決，刑事訴訟法第一百五十四條、第三百零一條第一項分別
    定有明文。又認定不利於被告之事實，須依積極證據，苟積極證據不足為不利於
    被告事實之認定時，即應為有利於被告之認定，更不必有何有利之證據，最高法
    院著有三十年上字第八一六號判例可資參照。又刑法第二百十五條之登載不實罪
    ，以從事業務之人所登載不實之事項出於明知為前提要件，所謂明知，係指直接
    故意而言，若為間接故意或過失，均難繩以該條之罪（最高法院四十六年台上字
    第三七七號判例參考）。公訴意旨認被告二人涉有前開罪嫌，無非以證人辛○○
    、己○○、林輝鴻及外勞「DURANA JULIET ARGUELLES」等人於偵查中所證述之
    情節，以及卷附「外籍勞工健康檢查之糞便檢體採樣作業要點」及「外籍勞工腸
    內寄生蟲糞便檢查標準作業規範」可稽，為其論據。
三、訊之被告甲○○、庚○○二人均堅決否認有何上開犯行，被告甲○○辯稱：檢體
    採樣是由檢驗人員處理，醫師是依據檢驗科之檢驗報告填寫診斷證明書，醫師並
    未參與檢體檢驗過程等語，被告庚○○則辯稱：體檢中心作業流程均由護士核對
    身分、登記名字後由專人負責初檢、複檢，再由檢驗人員檢驗，不論合格或不合
    格均由體檢醫師、主任或副主任審核處理，整個流程我並未參與，我是民眾診療
    服務處主任，綜理民眾診療服務處之行政事宜，對外則為該服務處之負責人而在
    診斷證明書上用印，並由專人為之，而非我親自為之等語。經查：
  (一)關於外勞體檢之初檢或複檢中涉及防範外籍勞工引入傳染病，危及國內民眾健康
    ，並確保檢驗品質，遂由行政院衛生署制頒「外籍勞工健康檢查之糞便檢體採樣
    作業要點」及「外籍勞工腸內寄生蟲糞便檢查標準作業規範」，並函送各外勞健
    檢醫院要求務必確實依照上列作業要點及規範辦理，此有前開要點及規範影本在
    卷可稽，即前開函文之對象為各外勞健檢醫院，至於各外勞健檢醫院於實施外勞
    體檢時，內部人員如何安排，並由何人從事體檢流程之何項工作，則由各該醫院
    自行分配，故財團法人仁愛綜合醫院就外籍勞工腸內寄生蟲複診作業流程，係由
    外勞組護理人員確實核對受檢人身份，並親自採集檢體，逕將檢驗單及檢體送檢
    驗科進行檢驗，至於主治醫師於複診作業時，不需面對外籍勞工，而相關糞便採
    集及送驗作業，完全授權由外勞組護理人員直接辦理，主治醫師不負確認外勞身
    份及監督檢體採取之責，此有該院九十年三月二十日仁總字第九○○三○二一一
    號函附外勞半年檢寄生蟲治療流程表在卷可稽；國軍台中總醫院糞便寄生蟲複檢
    流程，係由仲介公司派車帶外勞至院複檢，由護理人員先核對身份，並由護理人
    員監督外勞入廁採檢體，至糞便檢驗結果為陰性時，始請醫師依檢驗單結果開立
    診斷書等情，亦有該院外勞體檢流程及糞便寄生蟲複檢流程表附卷可考，顯見外
    勞糞便檢體之採集、身份之確認，並非醫師之業務範圍。
  (二)其次，證人辛○○、外勞DURANA JULIET ARGUELLES於偵查中所證述之情節，雖
    與證人陳慈雅、洪雪紹（均為原仁愛醫院外勞健檢部護理人員）到庭所證述情節
    相符，即該外勞DURANA JULIET ARGUELLES複檢之糞便檢體係由其僱主辛○○攜
    至醫院檢驗屬實，但被告甲○○既無從得悉護理人員是否確實依規定採集檢體，
    且就護理人員處理之疏失，亦無監督之責，自難遽認被告甲○○「明知」該檢體
    不實而開立診斷證明書；又證人林輝鴻於台中憲兵隊詢問時雖證稱：「（貴公司
    是否有親自帶外籍勞工至醫院作體（複）檢？）沒有，均由其醫院通知安排，以
    郵寄方式給廠商，未由本公司處理。」等語（見八十八年偵字第二二五九七號卷
    第五頁），核與證人己○○所證述：「是委託仲介公司辦理，最近一次是委由仲
    介公司帶往國軍八○三作檢查…」（見八十八年他字第六二八號卷第十五頁反面
    ）、「泰勞複檢也是經由仲介公司負責…」等語（見同上卷第四十九頁）不符，
    則其等證言證述不一，自難完全採信，且證人戊○○亦到庭證稱八十七年九月二
    十九日有派車至金泰鑫公司接外勞PRAKOBSRI SURAPHONG至國軍八○三總醫院等
    語，並提出派車單影本一紙附卷可稽，而證人丁○○亦到庭結證稱外勞之複檢必
    須外勞親自到院採集糞便檢體後送驗等情甚明，且證人林輝鴻、己○○雖曾證述
    有郵寄檢體方式，惟迄今皆未能提出國軍台中總醫院通知郵寄方式之書面，以供
    本院查證，又綜觀全卷並無外勞PRAKOBSRI SURAPHONG之訊問筆錄，無從查知實
    情，是證人林輝鴻、己○○二人前開郵寄之證言，自難遽予採信。
  (三)又被告庚○○係國軍台中總醫院民眾診療服務處主任，對外代表國軍台中總醫院
    民眾診療服務處，對民眾診療服務處每日開立之診斷證明書，均授權專人即證人
    乙○○蓋章，即乙○○於核對該診斷證明書上各科相關執行體檢醫師簽名及蓋職
    務章、上級主治醫師蓋章後，即蓋被告庚○○之職章及醫院關防，以完成診斷證
    明書開立之流程，此業據證人乙○○、丙○○到庭結證屬實，則被告庚○○既非
    本件外勞PRAKOBSRI SURAPHONG之體檢醫師，自無從獲悉該外勞糞便檢體之真正
    ，即無從「明知」為不實事項而遽予登載於業務上作成之文書之犯行；縱認外勞
    PRAKOBSRI SURAPHONG之複檢糞便檢體確係以郵寄方式送檢，依據前述複檢流程
    ，被告庚○○亦無從得悉，自難以該罪相繩。
  (四)綜上諸情以觀，縱認前述財團法人仁愛綜合醫院及國軍台中總醫院或有未依據行
    政院衛生署所制頒「外籍勞工健康檢查之糞便檢體採樣作業要點」及「外籍勞工
    腸內寄生蟲糞便檢查標準作業規範」規定確實辦理外勞體（複）檢作業之情形，
    亦僅各該醫院應如何加強管理督促之責，且一般體檢採集糞便檢體作業，均由護
    理人員處理，並非由醫師在第一線監督，而醫師僅依據醫檢師之檢驗報告來判讀
    、診斷，以製作病歷，並對開立之診斷證明書負責。本件被告二人均依據醫檢師
    之檢驗報告為陰性反應，而作出或具名之診斷證明書，核與常情相符，自難以檢
    體採集檢送未依前開作業規定，即遽認被告二人有業務上登載不實犯行。被告二
    人前開所辯，均堪採信。此外，復查無其他積極證據足資認定被告二人有何行使
    業務上登載不實之犯行，揆諸首開法條及判例意旨，既不能證明被告二人犯罪，
    自應諭知無罪之判決。
據上論斷，應依刑事訴訟法第三百零一條第一項，判決如主文。
中      華 民      國    九十      年      三      月     三十     日
                                    臺灣臺中地方法院刑事第七庭
                                        法  官  夏  一  
右正本證明與原本無異。
如不服本判決，應於送達後十日內向本院提出上訴狀（須附繕本），上訴於台灣高等
法院台中分院。
                                        書記官
中      華      民      國    九十      年      三      月     三十     日


司法院資訊處製作；財團法人民間司法改革基金會備份。
